【裁判字號】    99,上更(二),189
【裁判日期】    991126
【裁判案由】    毒品危害防制條例
【裁判全文】
臺灣高等法院高雄分院刑事判決     99年度上更(二)字第189號
    上  訴  人  臺灣高雄地方法院檢察署檢察官
    被      告  歐建宏
    義務辯護人  唐國盛  律師
上列上訴人因被告違反毒品危害防制條例案件，不服臺灣高雄地
方法院96年度訴字第1086號中華民國96年7 月11日第一審判決（
起訴案號：臺灣高雄地方法院檢察署95年度偵緝字第1676號、96
年度偵字第765 號），提起上訴，經最高法院第二次發回更審，
本院判決如下：
    主  文
原判決關於歐建宏販賣第二級毒品部分撤銷。
歐建宏被訴販賣第二級毒品部分無罪。
    理  由
一、公訴意旨略以：被告歐建宏前於民國81年間，因違反肅清煙
    毒條例、麻醉藥品管理條例、毒品危害防制條例等案件，經
    法院判處應執行有期徒刑5 年2 月28日，甫於93年8 月1 日
    縮短刑期執行完畢。猶不知悔改，基於販賣第二級毒品甲基
    安非他命之犯意，於94年不詳時間，不詳地點，經由具有幫
    助販賣第二級毒品甲基安非他命犯意之許美玲（已經本院前
    審判決無罪確定）之仲介，販賣第二級毒品甲基安非他命予
    王明宏。而王明宏（亦經本院前審判決罪確定）於購得上開
    毒品後，再基於轉讓第二級毒品甲基安非他命之犯意，於同
    年間將第二級毒品甲基安非他命無償轉讓予楊宗霖施用，做
    為2 人共同竊盜汽車零件之代價。因認被告歐建宏涉犯毒品
    危害防制條例第4 條第2 項之販賣第二級毒品罪嫌云云。
二、按犯罪事實，應依證據認定之，無證據不得認定犯罪事實；
    又不能證明被告犯罪者，應諭知無罪之判決；刑事訴訟法第
    154 條第2 項、第301 條第1 項分別定有明文。又被告未經
    審判證明有罪確定前，推定其為無罪，此為我刑事訴訟之基
    本原則。又公訴案件犯罪證據之蒐集，及提起公訴後，對犯
    罪事實之舉證責任及指出證明之方法，均屬公訴人之職責，
    原則上法院僅於當事人之主張及舉證範圍內進行調查證據，
    其經法定程序調查證據之結果，認已足以證明犯罪事實時，
    始得為犯罪事實之認定。若其為訴訟上之證明，於通常一般
    人仍有合理之懷疑存在，尚未達於可確信其真實之程度者，
    在該合理懷疑尚未剔除前，自不能為有罪之認定。法院不得
    以偵查機關關於某種犯罪之調查不易，即放棄上開原則之堅
    持，致有違背刑事訴訟無罪推定及嚴格證明之原則，其理甚
    明。又施用毒品者，其所稱向某人購買之供述，須補強證據
    以擔保其供述之真實性。良以施用毒品者其供述之憑信性本
    不及於一般人，況施用毒品者其供出來源，因而破獲者，法
    律復規定得減輕其刑，其有為偵查機關誘導、或為邀輕典而
    為不實之陳述之可能，其供述之真實性自有合理之懷疑。是
    本院一貫之見解，認施用毒品者關於其向某人購買毒品之供
    述，必須補強證據佐證，以擔保其供述之真實性，俾貫澈刑
    事訴訟無罪推定及嚴格證明之基本原則。而茲所謂補強證據
    ，指其他有關證明施用毒品者之關於毒品交易之供述真實性
    之相關證據而言，必須與施用毒品者關於毒品交易之供述，
    具有相當程度之關連性，而足使一般人對施用毒品者關於毒
    品交易之供述，並無合理之懷疑存在，而得確信其為真實，
    始足當之（最高法院94年度臺上字第2033號判決參照）。
三、公訴人認被告歐建宏有販賣第二級毒品甲基安非他命給王明
    宏之罪嫌，無非係以原審共同被告王明宏之供述為其論據。
四、程序方面：
  (一)原審共同被告王明宏、證人楊宗霖警詢之陳述，與渠等在原
    審、本院前審審理時之證述已有前後陳述不符之情形，本院
    審酌渠2 人警詢證述相距案發日較近，當時記憶自較深刻，
    可立即反應所知，不致因時隔日久而遺忘案情；且較無來自
    其他被告同庭在場之壓力，或故為迴護被告，而事後串謀之
    可能，甚而恐因其警詢所述將導致本身所涉他案受有刑事訴
    追之虞。綜此以觀，其於警詢之證述客觀上應具較可信之特
    別情況，且為證明犯罪事實存否所必要，依刑事訴訟法第15
    9 條之2 規定，自有證據能力。
  (二)原審共同被告王明宏、許美玲、莫振國於偵查中經具結向檢
    察官所為之陳述，檢察官原則上均能遵守法律規定，不致違
    法取供，其可信性極高，且渠等亦未指稱其在偵查中所言有
    何非出於任意性而為陳述之情事，且審判中均到庭接受被告
    詰問。是以本院審酌該證人於偵查中具結證述之際，其外部
    附隨之環境或條件並無不當，依刑事訴訟法第159 條之1 第
    2 項，自得採為證據。
  (三)另被告歐建宏、許美玲在警詢陳述之內容均核與原審、本院
    前審審理中所述者大抵相符，自無引用渠等警詢中所述之必
    要。從而被告歐建宏、許美玲於警詢中所述各節對其於共同
    被告而言，依法均不具證據能力。
五、訊據被告歐建宏堅詞否認有販賣第二級毒品給王明宏之犯行
    ，辯稱：本件係因借車引起糾紛，王明宏、楊宗霖始稱向伊
    購買毒品，且王明宏、楊宗霖之供述前後不符，不足採信等
    語。
六、經查：
  (一)證人王明宏固稱有透過許美玲向歐建宏購買甲基安非他命等
    情，惟王明宏於94年12月22日警詢時供稱：「沒有向歐建宏
    購買毒品及用贓車換毒品。」、「都是透過許美玲向歐建宏
    購買安非他命，一次買1,000 元，購買3 、4 次，最近一次
    是94年12月20日凌晨12時，在高雄市小港區○○○路與平和
    路路口交易。」等語（見警卷(一)第18頁、第19頁）；於偵訊
    時結證稱：「我是透過許美玲向歐建宏購買安非他命，前後
    約2 、3 次，每次1,000 元，沒當面與歐建宏交易。」、「
    我是透過許美玲向歐建宏購買安非他命，因為許美玲與歐建
    宏比較熟，我打電話給許美玲，跟她說要多少毒品，錢有時
    先給許美玲，或是許美玲先去買毒品先（再）給她錢。」、
    「我跟楊宗霖去買毒品，楊宗霖跟我說是透過許美玲向歐建
    宏購買的。」、「是楊宗霖打電話跟歐建宏購買品，我跟他
    去拿，共同出錢。」等語（見95年度偵緝字第1676號卷第59
    頁、第95頁、第96頁、96年度偵字第765 號卷第7 頁、第8
    頁）；於原審96年5 月14日審理時結證稱：「毒品是跟被告
    歐建宏朋友買的」、「一開始我不認識被告歐建宏，我是為
    了購買毒品，才透過被告許美玲認識被告歐建宏，被告歐建
    宏再帶我去找其友人，地點都是在前鎮國中，次數約4 、5
    次。」、「第一次交易，在場有我、被告許美玲、楊宗霖、
    被告歐建宏，其他的就只有我、楊宗霖、被告歐建宏。」、
    「第一次透過被告許美玲找被告歐建宏，被告許美玲知道我
    與楊宗霖是要購買毒品。因為我打電話給他時，他就在被告
    歐建宏住處，由被告許美玲幫忙約被告歐建宏出來交易毒品
    。」、「該次成交毒品1 千元。是一手交錢、一手交貨。」
    等語（見原審卷第152 頁）；於本院前審96年9 月26日審理
    時則供稱：「當時我是與楊宗霖一起去的，當時我沒有電話
    ，楊宗霖打的電話‧‧當時我有與楊宗霖去前鎮國中附近買
    1 千元毒品，當時是楊宗霖跟歐建宏講的，我不清楚，而歐
    建宏也沒有帶我們去‧‧許美玲並沒有去，該次是我與楊宗
    霖要買1 千元毒品，由楊宗霖打電話給歐建宏，到了歐建宏
    住處，楊宗霖進去與歐建宏談，出來以後楊宗霖帶我去前鎮
    國中拿甲基安非他命，錢也是在前鎮國中當場交付。」、「
    楊宗霖帶我去找歐建宏買毒品後，之後我們都是去向前鎮國
    中買毒品的那人買的，跟他買過4 、5 次。」、「1 次2 千
    ，其他3 次為1 千元。」等語（見本院上訴卷第121 頁至第
    122 頁）；綜合王明宏上揭供述，就有無向被告歐建宏購買
    毒品，或稱「沒有」，或稱「有」；就購買毒品之次數：或
    稱「3 、4 次」，或稱「2 、3 次」，或稱「4 、5 次」；
    就購買毒品之金額：或為「每次買1 千元」、或為「每次5
    百元或1 千元」、或稱「2 千到1 千元」；就購買毒品之對
    象：或稱「透過許美玲向被告歐建宏購買」，或稱「未曾當
    面與歐建宏交易」、或稱「向歐建宏的朋友購買」等情，前
    後均屬不一，因此其證詞是否足採，不無疑義。
  (二)證人楊宗霖於警詢時供稱：「安非他命毒品是向綽號『小麗
    』（非許美玲）之女子所購買。」、「我與王明宏所竊之贓
    車，我知道都是向歐建宏換毒品。」等語（見警卷(一)第27頁
    、第32頁），於原審96年5 月14日審理時則結證稱：「第1
    次是許美玲帶我、王明宏去歐建宏住處找歐建宏，然後許美
    玲就跟歐建宏說我們2 人要購買毒品，然後歐建宏問說我們
    要購買多少，接著歐建宏與他朋友約好後，就帶我、王明宏
    、許美玲去前鎮國中拿毒品。」、「第2 次就直接找歐建宏
    購買，交易情形是由歐建宏打電話聯絡其某友人，之後我們
    即偕同前往約定地點，當場由歐建宏之友人將毒品交予歐建
    宏、再由歐建宏轉交予伊收受。」、「我都是以價格計算，
    每次都5 百、1 千的購買。」等語（原審卷第144 頁、第14
    6 頁），證人楊宗霖或稱向小麗之女子購買毒品，或稱由許
    美玲介紹，歐建宏聯絡後向歐建宏之友人購買毒品，或稱向
    歐建宏換毒品；又稱以贓車換毒品，或以5 百、1 千買毒品
    ，前後供述亦未盡一致，因此其證詞究竟以何次較足採信，
    亦令人生疑。
  (三)雖證人王明宏、楊宗霖於原審均供稱：第1 次透過許美玲認
    識被告歐建宏，再經由被告歐建宏聯絡向被告歐建宏之朋友
    購買甲基安非他命，嗣即與被告歐建宏聯絡其友人，購買毒
    品等情，惟就其第1 次之購買之過程，證人王明宏係稱：「
    打電話給許美玲時，許美玲在被告歐建宏住處，由許美玲幫
    忙約被告歐建宏出來交易毒品，該次成交毒品1 千元，是一
    手交錢，一手交貨。」、「第1 次交易，在場有我、許美玲
    、楊宗霖、歐建宏。」，而證人楊宗霖則稱：是許美玲帶伊
    、王明宏去歐建宏住處找被告歐建宏，被告歐建宏再聯絡其
    友人後，渠等即偕同前往約定地點，當場由被告歐建宏之友
    人將毒品交予被告歐建宏，再由被告歐建宏轉交予伊收受，
    伊亦同時交付1 千元予被告歐建宏轉交其友人收受等語，且
    王明宏於原審就其購買毒品資金來源供稱：「5 次購買毒品
    之價金來源，有時候是楊宗霖支付，有時候是我向家人拿錢
    友付，跟竊盜案沒有關連。」等語，證人楊宗霖則稱：「是
    我與王明宏2 人將贓物變賣，變換毒品施用。」等語，其2
    人就第1 次透過許美玲交易毒品該次，究意有無到被告歐建
    宏家中、當時被告歐建宏之友人有無在場，向被告歐建宏或
    向被告歐建宏友人購買，其後2 人購買毒品之資金來源為何
    ，所述情節亦不相符。
  (四)證人許美玲於94年12月27日警詢時供稱：「‧‧是王明宏與
    楊宗霖‧‧他們自己向歐建宏購買，沒有經過我。」、「並
    無王明宏所述，他於94年12月20日凌晨12時許，透過我約歐
    建宏交易之事。」等語（見警卷(一)第53頁），許美玲於96年
    1 月25日偵查中結證稱：「我沒有幫王明宏買毒品，並無王
    明宏所述，他與楊宗霖是透過我向歐建宏購買毒品之事。」
    、「我常去找歐建宏，有時看到他那裡有毒品，我跟他要就
    會給我用，沒有拿錢跟他買，楊宗霖都是直接去找歐建宏買
    ，因為我有在歐建宏的小港住處遇過楊宗霖，也有遇過王明
    宏‧‧。」等語（見96年度偵字第765 號卷第8 頁），證人
    許美玲雖證稱證人王明宏、楊宗霖確曾向被告購買過甲基安
    非他命之事實，但其證述之情節與證人王明宏、楊宗霖上開
    所述相去甚遠，是否足採，尚非無疑，不得遽採。
  (五)本件公訴人起訴被告歐建宏販賣毒品之事實，並未具體載明
    時間、地點、次數、金額，有礙被告防禦權之行使，經本院
    前審裁定命補正後，亦僅載明歐建宏經由許美玲媒介，販賣
    甲基安非他命予王明宏。本院綜合卷內證據，王明宏、楊宗
    霖先後供述均有前後矛盾不一之情事，另王明宏、楊宗霖之
    供述相互之間亦有扞挌，顯難認渠2 人供述得互為補強，另
    被告歐建宏否認有販賣甲基安非他命之情事，且未在被告歐
    建宏住處查獲毒品等物證，此外，本院又查無積極證據足資
    為不利被告歐建宏之認定，自難遽認被告歐建宏有販賣甲基
    安非他命之犯行。
七、原審就被告歐建宏販賣第二級毒品甲基安非他命部分，未為
    詳查，遽為被告歐建宏販賣第二級毒品論罪科刑之判決，即
    有違誤。檢察官上訴意旨，就此部分以被告歐建宏為累犯，
    原判決僅判處有期徒刑8 年，量刑尚嫌過輕，指摘原判決該
    部分不當，雖無理由，惟原判決關於被告歐建宏販賣第二級
    毒品甲基安非他命部分既有上開可議之處，自屬無可維持，
    應由本院將原判決關於此部分予以撤銷改判，另為被告歐建
    宏無罪之諭知。
八、另被告歐建宏、王明宏被訴轉讓第二級毒品、被告許美玲被
    訴幫助販賣第二級毒品部分，均經本院前審判決無罪確定，
    核此敘明。
據上論結，應依刑事訴訟法第369 條第1 項前段、第364 條、第
301 第1 項，判決如主文。
本案經檢察官劉宗慶到庭執行職務。
中    華    民    國    99    年    11    月    26    日
                  刑事第二庭    審判長法  官  林正雄
                                      法  官  簡志瑩
                                      法  官  黃壽燕
以上正本證明與原本無異。
被告不得上訴。
檢察官如不服本判決應於收受本判決後10日內向本院提出上訴書
狀，其未敘述上訴理由者，並得於提起上訴後10日內向本院補提
理由書狀（均須按他造當事人之人數附繕本）「切勿逕送上級法
院」。
中    華    民    國    99    年    11    月    26    日
                                      書記官  戴志穎

司法院資訊處製作；財團法人民間司法改革基金會備份。
